【裁判字號】    96,訴,1629
【裁判日期】    970812
【裁判案由】    返還土地    等
【裁判全文】
臺灣高雄地方法院民事判決              96年度訴字第1629號
原      告  癸○○
訴訟代理人  孫嘉男律師
被      告  甲○○
            戊○○
            丙○○
            丁○○
            己○○
            壬○○
            辛○○
上七人共同
訴訟代理人  紀錦隆律師
            郭寶蓮律師
上當事人間請求返還土地等事件，經本院於民國97年7 月29日言
詞辯論終結，判決如下：
    主      文
被告應將坐落高雄縣林園鄉○○○段一六三二之二地號土地上如
附圖所示Ａ部分磚造圍牆、Ｂ部分之鐵架鐵皮屋造車棚、Ｃ部分
之磚造圍牆等地上物拆除，並將高雄縣林園鄉○○○段一六三
二之二、同段一六三二之一地號土地騰空，將土地返還原告。並
應給付原告新臺幣壹拾壹萬伍仟貳佰伍拾元，及自民國九十七年
七月四日起至返還上開土地之日止，按月給付原告新臺幣貳仟參
佰零伍元。
原告其餘之訴駁回。
訴訟費用由被告負擔五分之四，餘由原告負擔。
本判決第一項於原告以新臺幣壹佰捌拾貳萬元供擔保後，得假執
行。但被告如以新臺幣伍佰肆拾陸萬元為原告預供擔保後，得免
為假執行。
原告其餘假執行之聲請駁回。
    事實及理由
一、按訴狀送達後，原告不得將原訴變更或追加他訴。但請求之
    基礎事實同一、擴張或減縮應受判決事項之聲明者，不在此
    限，民事訴訟法第255 條第1 項第2 款、第3 款分別定有明
    文。又所謂請求之基礎事實同一，係指變更或追加之訴與原
    因事實，有其社會事實上之共通性及關聯性，而就原請求所
    主張之事實及證據資料，於變更或追加之訴得加以利用，且
    無害於他造當事人程序權之保障，俾符訴訟經濟者稱之。原
    告原依所有物妨害除去請求權之法律關係，起訴請求被告應
    將坐落高雄縣林園鄉○○○段1632之2 地號土地上如附圖所
    示A 部分磚造圍牆、B 部分之鐵架鐵皮屋造車棚、C 部分之
    磚造圍牆等地上物（下稱系爭地上物）拆除，並應將高雄縣
    林園鄉○○○段1632之2 、同段1632之1 地號土地（下稱系
    爭2 筆土地）騰空，將系爭2 筆土地返還原告（見本院卷(一)
    第202 頁、第214 頁）。嗣於民國97年7 月1 日，追加依不
    當得利返還請求權之法律關係，請求被告應給付原告新臺幣
    （下同）414,960 元，及自97年7 月4 日起至系爭2 筆土地
    騰空返還原告之日止，按月給付原告6,916 元（見本院卷(二)
    第12頁）。又於本院97年7 月29日言詞辯論期日，就不當得
    利部分，減縮請求金額為345,800 元，及自97年7 月4 日起
    至系爭2 筆土地騰空返還原告之日止，按月給付原告6,916
    元（見本院卷(二)第60頁）。由於原告起訴請求被告拆除系爭
    地上物，將系爭2 筆土地返還原告，與事後追加請求返還不
    當得利之部分，均係基於被告無權占有系爭2 筆土地之同一
    糾紛，其原因事實，具有社會共通性及關聯性，且原告起訴
    時主張之事實及證據資料，於追加之訴均得加以利用，並無
    礙於被告之程序保障，其追加之訴與原起訴請求之基礎事實
    應屬同一，揆諸前開說明，自應准之。另原告請求不當得利
    之數額，嗣後雖有變更，因屬減縮應受判決事項之聲明，亦
    應准許之。
二、原告起訴主張：系爭2 筆土地均為原告所有，而被告甲○○
    、戊○○、丙○○、丁○○、己○○、壬○○、辛○○等7
    人均為系爭2 筆土地後方之鄰地所有權人，並在其等所有土
    地上興建房屋即門牌號碼高雄縣林園鄉○○○路56巷79弄16
    號、18號、20號、22號、24號、26號（下稱系爭6 棟房屋）
    ，且在系爭2 筆土地上建有系爭地上物即附圖編號C 所示之
    圍牆、編號A 所示之大門，以及編號B 所示之車棚，而共同
    無權占用系爭2 筆土地供停放車輛及通行使用，妨害原告對
    系爭2 筆土地之所有權。又被告無權占有系爭2 筆土地，受
    有相當於租金之利益，致原告受有損害，原告自得依民法第
    179 條不當得利之法律關係，請求被告返還相當於租金之利
    益，因系爭2 筆土地之面積共455 平方公尺，96年1 月之申
    報地價為每平方公尺3,040 元，按申報地價6%計算，被告每
    月應給付之不當得利額為6,916 元（計算式＝3,040 元×45
    5 平方公尺×6%÷12個月），則自93年5 月4 日起至97 年7
    月3 日止，共計4 年2 個月期間，被告應給付之不當得利為
    345,800 元（計算式＝6,916 元×50個月）。爰依所有物妨
    害除去及返還請求權、不當得利請求權等法律關係，請求被
    告拆除系爭地上物返還系爭2 筆土地，並給付占有系爭2 筆
    土地之不當得利等語。並求為判決：(一)被告應將系爭1632之
    2 地號土地上如附圖所示之系爭地上物地上物拆除，並將系
    爭2 筆土地騰空返還原告。(二)被告應給付原告345,800 元，
    及自97年7 月4 日起至系爭2 筆土地騰空返還原告之日止，
    按月給付原告6,916元。(三)願供擔保請准宣告假執行。
三、被告則以：被告所有系爭6 棟房屋於興建時，因系爭2 筆土
    地屬計畫道路及公共設施用地，故當時建商即庚○○並未購
    買系爭2 筆土地，惟明確表示已支付權利金取得地主同意，
    由住戶無條件永久無償使用系爭2 筆土地，買賣契約書第10
    條並約定：「本社區公共設施土地所有權不屬承購戶所有。
    但所有權人願提供承購戶永久無償使用，並於交屋同時立使
    用同意書交由承購戶永久保管」，足證原告確有提供系爭2
    筆土地供住戶將來無償使用，被告自屬有權占有，故原告起
    訴請求拆除系爭地上物，自屬無據。又被告所有房屋坐落之
    基地，係訴外人林慧芬向原告買受取得高雄縣林園鄉○○○
    段1632地號土地（下稱系爭1632土地）後，再行分割移轉被
    告所有，而系爭2 筆土地亦係分割自系爭1632土地，故被告
    所有土地無法通行公路，乃原告將土地之一部轉讓、分割所
    致，則依民法第789 條第1 項規定，被告對系爭2 筆土地應
    有無償通行之權利，原告請求不當得利，尚無理由。況且，
    系爭2 筆土地，位處偏僻，空氣污染嚴重，被告僅供通行，
    並未在系爭2 筆土地上建屋居住，如認構成不當得利，其數
    額亦應按申報地價1%計算，始屬適當。又原告於84年將土地
    出售訴外人庚○○，未同意將系爭2 筆土地供通行之用，未
    出面主張權利，待十多年之後，被告陸續購屋，始主張權利
    ，對於損害之擴大，與有過失等語置辯。並求為判決：(一)原
    告之訴及假執行之聲請均駁回。(二)願供擔保請准宣告免予假
    執行。
四、兩造不爭執事項（見本院卷(一)第216 至217 頁、第254 頁、
    本院卷(二)第9頁、本院卷(二)第58頁）：
  (一)系爭2 筆土地均為原告所有，而被告均為系爭2 筆土地後方
    之鄰地所有權人，並在渠等所有土地上建有系爭6 棟房屋。
  (二)依高雄縣大寮鄉地政事務所97年1 月16日函檢附之複丈成果
    圖（本院卷(一)第197 頁），顯示系爭2 筆土地上及周圍分別
    設有圍牆及車棚，致使系爭2 筆土地無法為原告所使用。
  (三)占用系爭2 筆土地如附圖所示編號C 之圍牆、編號A 之大門
    ，以及編號B 之車棚，均為被告所共有
  (四)被告甲○○、戊○○等2 人共有一戶，係由戊○○向庚○○
    即全晟建設股份有限公司購買；丙○○係向訴外人即其母親
    乙○○○購買，而乙○○○則係向建商庚○○購買；另丁○○係向訴外人即張貞月購買；而己○○、壬○○、辛○○均
    係向建商庚○○購買。
  (五)依高雄縣政府建設局提供之建造（變更設計）執照卷宗，顯
    示當初設計供通行的道路應為王公廟段1632之14，以及同段
    1632之5 、1632之6 、1632之4 、1632之11、1632之12、16
    32之13、1632之7 部分土地，並非原告所有之系爭2 筆土地
    。
  (六)系爭2 筆土地周圍附近為農田與住宅，生活機能普通，距離
    林園市區約4 至5 公里之路程，被告所有之房屋現係使用系
    爭2 筆土地經由南邊之王公一路5 巷對外通行。
五、本件爭點在於：(一)被告共有如附圖所示之系爭地上物，應否
    拆除，並將系爭2 筆土地返還原告？(二)被告是否構成不當得
    利？應給付原告之不當得利數額若干？(三)原告請求被告返還
    不當得利，有無與有過失之適用？茲分述本院得心證之理由
    如下：
  (一)被告共有如附圖所示之系爭地上物，應否拆除，並將系爭2
    筆土地返還原告？
  1.按當事人主張有利於己之事實者，就其事實有舉證之責任，
    民事訴訟法第277 條前段定有明文。又以無權占有為原因，
    請求返還土地者，占有人對土地所有權存在之事實無爭執，
    而僅以非無權占有為抗辯者，土地所有權人對其土地被無權
    占有之事實無舉證責任，占有人自應就其取得占有係有正當
    權源之事實證明之（最高法院85年度臺上字第1120號判決參
    照）。
  2.經查：被告共有如附圖所示編號C 之圍牆、編號A 之大門，
    以及編號B 之車棚，占用系爭1632之2 地號土地，系爭地上
    物並與附圖所示編號D 部分之圍牆及被告所有房屋連結，而
    在系爭2 筆土地上形成一與外界隔絕之空間，提供被告及其
    等所有之車輛停放與通行之用，並排除原告對系爭2 筆土地
    之使用，此經本院96年7 月26日勘驗屬實，製有勘驗筆錄1
    份在卷可稽（見本院卷(一)第46至67頁），並有照片6 張及複
    丈成果圖1 份附卷足參（見本院卷(一)第14至15頁、第197 頁
    ），足見被告確占有使用系爭2 筆土地。雖被告抗辯其等係
    有權使用系爭2 筆土地，惟此為原告所否認，則揆諸前揭說
    明，被告自應就其等占有系爭2 筆土地有正當權源之事實，
    負舉證之責。
  3.被告雖抗辯庚○○已支付100 萬元之權利金予原告，購買系
    爭2 筆土地之使用權，庚○○與被告間之買賣契約，亦約定
    系爭2 筆土地供被告無償使用，故被告並非無權占有等語，
    並舉證人即被告丙○○之母親陳秀月、庚○○之前妻蘇鈺茹
    （原名為子○○）之證詞，以及提出土地預定買賣契約書、
    計畫道路未徵收私有土地通行同意書各1 份為證。惟查：庚○○欲興建系爭6 棟房屋時，係規劃以高雄縣林園鄉○○○
    段1632-7、1632-14 等2 筆土地為私設通路連接建築線，而
    庚○○申請建造執照時所提供之土地使用權同意書，僅有地
    主林慧芬、蘇鈺茹出具之同意書，並無原告出具之同意書，
    此有高雄縣政府96年12月3 日函、96年12月21日函檢附地籍
    圖騰本、建築線指定申請書、現況圖、一層平面圖等資料在
    卷可佐（見本院卷(一)第174 至175 頁、第184 至189 頁），
    並經本院核閱高雄縣政府管字第02274 號建造執照、高
    縣建局建管字第01367 號建造執照變更設計卷宗無誤，是依
    庚○○申請建造執照之資料，其並無使用系爭2 筆土地之計
    畫，衡情應無可能會耗費資金向原告購買系爭2 筆土地之使
    用權，是被告抗辯庚○○曾以100 萬元之代價，向原告購買
    系爭2 筆土地之使用權，已難採信。再證人蘇鈺茹雖證稱：
    系爭2 筆土地為公園預定地，庚○○曾向其表示，已跟地主
    買永久使用權，但其不清楚地主是誰，或有幾個人，亦不清
    楚庚○○有無實際出資購買等語（見本院卷(一)第257 頁），
    顯示其就系爭2 筆土地是否存有土地使用權之負擔，並非清
    楚，自不足為被告有利之認定。而證人乙○○○證稱：庚○○曾向其表示系爭2 筆土地，已支付權利金100 萬元購買使
    用權，庚○○並曾出示土地使用權同意書，供其觀看後，隨
    即收回，其只看見有寫土地使用權等字樣，並有蓋章，惟其
    不清楚地主為何人，其學歷只有國小畢業，有些字看不太懂
    等語（見本院卷(一)第228 至229 頁），經被告訴訟代理人提
    示本院卷(一)第62頁所附之計畫道路未徵收私有土地通行同意
    書，詢問乙○○○看到之土地使用權同意書，是否與該份相
    同？乙○○○則表示：看不懂等語（見本院卷(一)第230 頁）
    ，由此足見乙○○○識字不多，以致無法辨認被告訴訟代理
    人提示之書面乃庚○○在其他土地興建房屋所取得之土地使
    用權同意書，倘若庚○○曾向其出示土地使用權同意書，衡
    情其亦無法辨認，是其證稱：有看到土地使用權同意書等語
    ，應係迴護被告之詞，無可採信。至於被告提出之土地預定
    買賣契約書第10條，雖有約定：「本社區公共設施土地所有
    權不屬承購戶所有。但所有權人願提供承購戶永久無償使用
    ，並於交屋同時立使用同意書交由承購戶永久保管」等語（
    見本院卷(一)第46頁），惟所謂「公共設施土地」是否即指系
    爭2 筆土地，並非明確，又該買賣契約書僅為土地出賣人與
    承購戶間之約定，並不能證明土地出賣人於出售土地前，已
    事先取得公共設施土地之使用權。況且，被告均無法提出庚○○依買賣契約書所交付之使用同意書，自難遽認原告曾同
    意將系爭2 筆土地供承購庚○○建造房屋者使用。另被告提
    出之計畫道路未徵收私有土地通行同意書（見本院卷(一)第62
    頁），係庚○○在其他土地興建房屋而取得之土地使用權同
    意書，此經被告自承在卷（見本院卷(一)第39頁），因庚○○
    能否取得土地所有權人之土地使用權，涉及庚○○之資力、
    市場交易情形，以及地主對資金之需求等多種因素影響，庚○○就其他建案取得土地使用權之事實，尚無法據以證明庚○○有取得系爭2 筆土地之使用權。此外，被告就庚○○曾
    取得系爭2 筆土地使用權後，轉讓由被告繼受一事，並無其
    他舉證，則參照前揭說明，自難認被告占有系爭2 筆土地，
    具有合法權源。
  4.次按，土地所有人因其所有之土地與公路無適宜之聯絡，且
    符合民法第787 條或第789 條之要件，固得主張通行鄰地以
    至公路。鄰地所有人於此種情形，其所有權之行使應受限制
    ，於他土地所有人通行之必要範圍內，不得擅自圍堵或阻止
    他土地所有人之通行。換言之，鄰地所有人因相鄰關係之規
    定，而負有容許他土地所有人經由其土地通行之義務，惟鄰
    地既仍為其所有，其自保有所有權，得於無妨礙他所有人通
    行之必要範圍內，自由使用、收益、處分。他土地所有人並
    不因得通行鄰地，而得單獨占有鄰地，並排除鄰地所有人對
    土地之占有。故他土地所有人為通行鄰地，而排除鄰地所有
    人之占有，則他土地所有人占有鄰地，仍屬無權占有，鄰地
    所有人自得行使民法第767 條之物上請求權。
  5.經查：系爭2 筆土地四周設有圍牆與大門，圍牆與大門內設
    則有棚架，地面並劃設有停車格，此有原告提出之照片6 張
    及本院勘驗照片18張在卷可參（見本院卷(一)第14至15頁、本
    院卷(二)第27至31頁），是系爭2 筆土地因設有圍牆與大門，
    致形成一與外界隔絕之獨立空間，專供被告管領使用，完全
    排除原告對系爭2 筆土地之占有，且系爭2 筆土地上劃設有
    停車格，顯係供被告之車輛停放之用，是系爭2 筆現係供被
    告支配使用，經由系爭2 筆土地通行公路，不過為被告占有
    系爭2 筆之諸多用途之一，則縱使被告所辯，其得依民法第
    789 條之規定，無償通行系爭2 筆土地以至公路，惟參照前
    揭說明，被占並不因而得占有系爭2 筆土地，並排除原告對
    系爭2 筆土地之占有，被告占有系爭2 筆土地，仍屬無權占
    有，被告抗辯其得無償通行系爭2 筆土地，而不構成無權占
    有等語，尚無可採。從而，原告依民法第767 條之規定，請
    求被告拆除系爭地上物，並將系爭2 筆土地返還原告，自有
    理由。
  (二)被告是否構成不當得利？應給付原告之不當得利數額若干？
  1.按無法律上之原因而受利益，致他人受損害者，應返還其利
    益，民法第179 條前段定有明文。又按無權占有他人之不動
    產，可能獲得相當於租金之利益，為社會通常之觀念，有最
    高法院61年臺上字第1695號判例可資參照。
  2.經查：系爭2 筆土地為被告無權占有，已如前述。而被告間
    除丁○○係自93年4 月9 日始取得房屋而占有系爭2 筆土地
    外，其餘被告早在86年或89年間，即因取得房屋所有權而占
    有系爭2 筆土地，且系爭2 筆土地之申報地價，自89年7 月
    起即為每平方公尺3,200 元，嗣於96年1 月始調降為每平方
    公尺3,040 元，此有建物登記謄本7 份、地價第二類謄本2
    份附卷可查（見本院卷(一)第8 至13頁、本院卷(二)第19至20頁
    ），則原告主張自93年5 月4 日起，按申報地價即每平方公
    尺3,040 元之一定比例，計算被告應負返還不當得利之數額
    ，即屬有據。
  3.次查：系爭2 筆土地之面積各為91平方公尺、364 平方公尺
    ，地目為田，形狀方正，此有土地登記謄本2 份及地籍圖謄
    本1 份在卷可佐（見本院卷(一)第5 至7 頁）。而被告所有之
    房屋於興建時，原預計通過高雄縣林園鄉○○○段1630之1
    、1632之1 、1633之1 所形成之東西向預定道路，系爭2 筆
    土地周圍附近則為農田與住宅，生活機能普通，距離林園市
    區約4 至5 公里之路程，被告所有之房屋現係經由系爭2 筆
    土地連結南邊之王公一路59巷對外通行等情，為兩造所不爭
    執（見本院卷(一)第216 頁、本院卷(二)第58頁）。本院審酌系
    爭2 筆土地之地目為田，使用目的受限，而被告現利用系爭
    2 筆土地供停放車輛與通行之用，利用之經濟價值不高，且
    附近為農田與住宅，生活機能普通，且現狀僅能經由王公一
    路59巷通往外界，交通不便等一切情形，認被告無權占有系
    爭2 筆土地所受相當於租金之利益，應以申報地價2%計算為
    適當，原告主張按申報地價6%計算不當得利，固屬過高，被
    告抗辯應按申報地價1%計算不當得利，則屬過低，而均不可
    採。則據此計算被告無權占有系爭2 筆土地，每月應返還之
    不當得利數額為2,305 元（計算式＝3,040 元×455 平方公
    尺×2%÷12個月，元以下四捨五入），原告主張被告自93年
    5 月4 日起至97年7 月3 日止，共計4 年2 個月期間所應返
    還之不當得利額則為115,250 元（計算式＝2,305 元×50個
    月）。故原告就不當得利之部分，主張被告應給付115,250
    元，及自97年7 月4 日起至系爭2 筆土地騰空返還原告之日
    止，按月給付原告2,305 元，洵屬有據，逾此範圍，則無理
    由。
  (三)原告請求被告返還不當得利，有無與有過失之適用？
    按民法第217 條第1 項規定，損害之發生或擴大，被害人與
    有過失者，法院得減輕賠償金額或免除之。此項規定之適用
    ，原不以侵權行為之法定損害賠償請求權為限，即契約所定
    之損害賠償，除有反對之特約外，於計算賠償金額時亦難謂
    無其適用，最高法院54年臺上字第2433號著有判例可資參照
    。是民法第217 條有關被害人與有過失之規定，其適用範圍
    固不限於侵權行為所生損害賠償之債，並及於因債務不履行
    而生之損害賠償之債。惟民法第217 條第1 項與有過失之規
    範目的，在於加害人與被害人之行為乃損害結果發生之共同
    原因，為謀求加害人與被害人間之公平，始以裁判減輕或免
    除加害人之損害賠償責任。而損害賠償之債，旨在填補因不
    法行為所生之損害，則請求權人之行為，如為損害發生之共
    同原因，則基於公平原則，適用過失相抵，固屬適當。然不
    當得利之功能，在於使受領人返還其無法律上原因所受之利
    益，在規範目的與功能上，與以填補損害為目的之損害賠償
    之債，顯有不同。換言之，不當得利著重受領人是否具有保
    有利益之正當性，至於受領利益之過程，並非不當得利制度
    所關切，不論受領人是如何受領利益，如其不具保有之正當
    性，均負有返還之責任，自不因發生原因之不同，而減免受
    領人之返還責任，故民法第217 條第1 項有關過失相抵之規
    定，於不當得利之債，應無適用之餘地。查本件原告係請求
    被告返還其等因無權占有系爭2 筆土地所受相當於租金之利
    益，而非請求被告賠償無權占有系爭2 筆土地所造成之損害
    ，則參照前開說明，並無民法第217 條有關過失相抵規定之
    適用，從而，被告抗辯損害之發生，原告與有過失等語，即
    無所據。
六、綜上所述，原告依民法第767 條所有物妨害除去、返還請求
    權，以及民法第179 條不當得利請求權等法律關係，請求被
    告將系爭1632之2 地號土地如附圖所示A 部分磚造圍牆、B
    部分之鐵架鐵皮屋造車棚、C 部分之磚造圍牆等地上物拆除
    ，並將系爭2 筆土地騰空返還原告；被告並應給付原告115,
    250 元，及自97年7 月4 日起至返還上開土地之日止，按月
    給付原告2,305 元部分，均有理由，應予准許。其逾此部分
    之請求，則無理由，應予駁回。
七、兩造均陳明願供擔保，分別聲請宣告假執行及免為假執行，
    經核原告勝訴部分，均合於法律規定，爰分別酌定相當擔保
    金額准許之。至原告其餘假執行之聲請，因訴之駁回，而失
    所附麗，應予駁回。
八、據上論結，本件原告之訴為一部有理由，一部無理由，依民
    事訴訟法第79條、第85條第1 項前段、第390 條第2 項，第
    392 條第2 項，判決如主文。
中    華    民    國    97    年    8     月    12    日
                  民事第四庭  法  官  高增泓
上為正本係照原本作成。
如不服本判決，應於送達後20日內，向本院提出上訴狀並表明上
訴理由，如於本判決宣示後送達前提起上訴者，應於判決送達後
10日內補提上訴理由書（須附繕本）。
中    華    民    國    97    年    8     月    12    日
                              書記官  王芷鈴


司法院資訊處製作；財團法人民間司法改革基金會備份。
